【裁判字號】    97,上訴,5838
【裁判日期】    980225
【裁判案由】    毒品危害防制條例等
【裁判全文】
臺灣高等法院刑事判決                97年度上訴字第5838號
上  訴  人
即  被  告  甲○○ ○○○○○.
選任辯護人  邱鎮北律師
上列上訴人因違反毒品危害防制條例案件，不服臺灣桃園地方法
院97年度重訴字第41號，中華民國97年10月28日第一審判決（起
訴案號：臺灣桃園地方法院檢察署97年度偵字第13379 號），提
起上訴，本院判決如下：
    主  文
原判決撤銷。
甲○○ ○○○○○○○ 共同運輸第一級毒品，處有期徒刑拾玖年，並於刑
之執行完畢或赦免後驅逐出境。
扣案第一級毒品海洛因淨重2981.50公克（純度82.61%，純質淨
重2463.02公克）沒收並銷燬之；承裝第一級毒品海洛因之透明
塑膠袋（重555.14公克）銀色行李箱一個、黑色膠布沒收。
    事  實
一、甲○○ ○○○○○○○（李福吉）為韓國人，於民國（下同）97年6月
    3 日在泰國曼谷某酒店，接受甫認識，綽號「宋蔡」真名不
    詳之泰國成年男子委託交付，將其內夾層已事先藏放以透明
    塑膠袋承裝，外層再以黑色膠布纏繞之第一級毒品海洛因一
    包（淨重2981.50公克，空包裝重555.14公克，純度82.61 %
    ，純質淨重2463.02 公克）之銀色行李箱一個運送至臺灣，
    並入住於LANDIS HOTEL（即亞都麗緻大飯店），自會有人與
    其聯絡，約定事成後將可取得韓幣50萬元之代價。甲○○ ○○○○
    ○○○ 雖預見「宋蔡」委其攜帶之行李箱內藏放物品應屬非法
    之違禁物，但因貪圖上開報酬，竟基於自泰國攜返我國之物
    品縱屬第一級毒品海洛因，仍不違背其本意之不確定故意，
    與「宋蔡」共同基於運輸海洛因進入我國國境之犯意聯絡，
    應允將該行李箱攜帶至臺灣。甲○○ ○○○○○○○旋於同年月5日下
    午1時許，自泰國曼谷機場搭乘中華航空公司CI-694 號班機
    ，將上揭夾藏於銀色行李箱內之海洛因自曼谷運輸至我國桃
    園（中正）國際機場，並於抵達後，於同（5）日下午7時15
    分許，在桃園國際機場第一航廈入境海關檢查室為警在其託
    運之銀色行李箱內查獲，扣得上揭淨重2981.50 公克之海洛
    因、包裝用透明塑膠袋、黑色膠布（重555.14公克）及銀色
    行李箱1只（行李牌號碼CI487840號）。
二、案經內政部警政署航空警察局移送臺灣桃園地方法院檢察署
    檢察官偵查起訴。
    理  由
壹、程序方面
一、被告以外之人於審判外之言詞或書面陳述，除法律有規定者
    外，不得作為證據。被告以外之人於偵查中向檢察官所為之
    陳述，除顯有不可信之情況者外，得為證據。公務員職務上
    製作之紀錄文書、證明文書，除顯有不可信之情況外，亦得
    為證據。又按被告以外之人於審判外之陳述，雖不符刑事訴
    訟法第159條之1至第159條之4之規定，而經當事人於審判程
    序同意作為證據，法院審酌該言詞陳述或書面陳述作成時之
    情況，認為適當者，亦得為證據；當事人、代理人或辯護人
    於法院調查證據時，知有刑事訴訟法第159條第1項不得為證
    據之情形，而未於言詞辯論終結前聲明異議者，視為有前項
    之同意，刑事訴訟法第159條之1、第159條之5第1項、第2項
    分別定有明文。經查，本院相關之供述或非供述證據，並無
    顯不可信之情況，檢察官、被告於準備程序中對本案之供述
    、非供述證據均表示無意見而同意作為證據（本院卷第38頁
    正面），本院審酌各該證據作成之狀況，亦認為適當，依前
    揭規定，本案相關之供述、非供述證據，均有證據能力。
二、按現行刑事訴訟法關於「鑑定」之規定，除選任自然人充當
    鑑定人外，另設有囑託機關鑑定制度。依同法第198 條、第
    208 條之規定，不論鑑定人或鑑定機關、團體，固均應由法
    院、審判長、受命法官或檢察官視具體個案之需要而為選任
    、囑託，並依第206 條之規定，提出言詞或書面報告，始符
    合同法第159 條第1 項所定得作為證據之「法律有規定」之
    情形。否則所為之鑑定，仍屬傳聞證據。然於司法警察機關
    調查中之案件，為因應實務上，或因量大、或有急迫之現實
    需求，例行性當然有鑑定之必要者，例如毒品之種類與成分
    、尿液之毒品反應等鑑定，基於檢察一體原則，得由該管檢
    察長對於轄區內之案件，以事前概括選任鑑定人或囑託鑑定
    機關、團體之方式，俾便轄區內之司法警察官、司法警察對
    於調查中之此類案件，得即時送請先前已選任之鑑定人或囑
    託之鑑定機關、團體實施鑑定，以求時效（法務部92年9 月
    1日法檢字第0920035083號函參照，刊載於法務部公報第312
    期）。此種由檢察機關概括選任鑑定人或概括囑託鑑定機關
    、團體，再轉知司法警察官、司法警察於調查犯罪時參考辦
    理之作為，法無明文禁止，係為因應現行刑事訴訟法增訂傳
    聞法則及其例外規定之實務運作而為。此種由司法警察官、
    司法警察依檢察官所概括選任之鑑定人或囑託鑑定機關、團
    體所為之鑑定結果，與檢察官選任或囑託為鑑定者，性質上
    並無差異，同具有證據能力（最高法院96年度台上字第2860
    號判決意旨參照）。本案查獲毒品，經內政部警政署航空警
    察局依前開作業流程，送請法務部調查局鑑定，該局出具之
    97年6月23日調科壹字第09723028430號濫用藥物實驗室鑑定
    書鑑定書，揆諸前揭說明，自屬「法律規定」得為證據者，
    自有證據能力。
三、除顯有不可信之情況外，公務員職務上製作之紀錄文書、證
    明文書亦得為證據，刑事訴訟法第159條之4定有明文，本件
    查獲現場照片4 張、Ｘ光檢查儀注檢行李報告表、臺北關稅
    局扣押貨物收據及搜索筆錄，均為內政部警政署航空警察局
    及海關人員依海關緝私條例合法檢查，職務上所製作之文書
    ，並無非法取證而無證據能力之情形，依刑事訴法第158 條
    之4 反面解釋，均有證據能力。
四、卷內現場查扣之被告護照、出境登記表、登機證等影本、海
    洛因毒品、銀色行李箱一個、承裝第一級毒品海洛因之透明
    塑膠袋、包裝用黑色膠布等，並無證據證明係公務員違背法
    定程序所取得，且被告及辯護人於準備程序均不爭執其證據
    能力，於本院言詞辯論終結前亦未聲明異議，復經本院於審
    判期日依法調查，與待證事實具有關聯性，認為以之作為證
    據為適當，自均具有證據能力。
貳、實體方面
一、訊據被告矢口否認有上揭運輸及私運海洛因進口犯行，辯稱
    該泰國人所委託攜帶之物品係熊膽，伊是查獲後才知是海洛
    因，伊是在不知情況下攜帶入境；在韓國只有鴉片跟化學的
    化合物，沒有所謂海洛因，當時伊祇看到行李箱，沒看到行
    李箱內之物，伊是韓國人，第一次發生此種情事，伊確不知
    行李箱內係藏有海洛因云云。其辯護人亦以：被告既無施用
    海洛因習慣，亦無運輸海洛因經驗，本件被查獲物品係由泰
    國人包裝，藏於行李箱內緣夾層，被告相信該泰國人所言，
    且恐叫泰國人將該物品拆開不近人情，始未予進一步查看，
    被告根本無由知悉夾層內之物品為海洛因，僅被告知所攜帶
    物品為熊膽，目的則在逃漏關稅，被告基於信賴，認知該物
    品為熊膽，在為警查獲前，並無所攜帶物品為海洛因之認識
    ，且認為若被查獲，亦只是熊膽被沒收而已，被告並無賠償
    責任，亦無任何損失，被告係受該泰國人之隱瞞欺騙始有本
    件行為。被告既僅有攜帶物品為熊膽之認識，本件亦無證據
    足以證明被告知悉所攜帶物品為海洛因，依「所犯重於所知
    ，從其所知」之法理，及「罪證有疑，利歸被告」之證據法
    則，應認被告主觀犯意係走私熊膽，論處被告走私之罪已足
    。當天被告是特地到臺北市地攤搜集較新穎的服飾式樣帶回
    泰國參考，因此身上帶美金約1千多元、泰珠約1萬多元，折
    合新臺幣約4 萬多元，供購買衣服使用，被告係因該泰國人
    承諾於行李帶到臺灣後，要給被告韓幣50萬元，另負擔被告
    在臺北飯店之住宿費用及餐費，被告因此不疑有他，否則海
    洛因價格昂貴，被告豈可能僅為新臺幣1萬5千元左右之代價
    冒被查獲並判處重刑之風險代為攜帶入境？由被告所得報酬
    與承擔之風險、所攜帶物品價值不相稱觀之即明。被告以為
    是幫助別人逃漏關稅，構成走私，但認被告運輸第一級毒品
    ，殊非所宜，依上述法理，應認被告主觀犯意係走私熊膽，
    從輕量刑云云。惟查：
  (一)被告如何於前揭時地，先在泰國曼谷受綽號「宋蔡」，真名
    不詳之成年泰國人委託，允諾將夾層內藏海洛因毒品之銀色
    行李箱一個以搭乘飛機方式運送至臺灣，並約定事成後該泰
    國人將支付韓幣50萬元予被告作為代價，被告即於上開時地
    搭乘華航班機至臺灣桃園國際機場，然於入境通關時為警查
    獲，並在其攜帶之銀色行李箱內夾層查獲以透明塑膠袋承裝
    ，外層再以黑色膠布纏繞之扣案毒品等情，已據被告於警詢
    、偵查、原審訊問、審理時供承不諱，並有查獲現場照片 4
    張、被告護照、出境登記表、登機證等影本、檢體監管紀錄
    表、Ｘ光檢查儀注檢行李報告表、臺北關稅局扣押貨物收據
    及搜索筆錄等影本在卷（臺灣桃園地方法院檢察署97年度偵
    字第13379號偵查卷第10 頁至第14頁、第21頁、第22頁）、
    行李箱內夾藏之毒品扣案可稽。上開扣案毒品經送請法務部
    調查局鑑定結果，確為第一級毒品海洛因，淨重2981.50 公
    克，空包裝重555.14 公克，純度82.61%，純質淨重2463.02
    公克，亦有該局97年6月23日調科壹字第09723028430號濫用
    藥物實驗室鑑定書附卷（同上卷第48頁）可憑。上開查獲之
    事實，並經內政部警政署航空警察局安檢隊第二組警員劉東
    寶於原審具結證稱：當天伊負責Ｘ光檢視，發現本件行李中
    有一層夾層，就將行李拉下，作第二次確認，並發現裡面有
    一個夾層有不明物體在裡面，就做注檢單，沒多久就發現被
    告提領行李，且未作申報即通關，當時即會同海關一起攔查
    ，將行李打開，將衣服移除後行李箱的底襯墊很高，下層應
    該有夾藏東西，一看就是很不正常的狀態，就知道底襯下面
    有一個空間，再經Ｘ光掃描，發現有東西在裡面，後來請被
    告到海關辦公室，拆開行李箱，就發現裡面有夾藏黑色膠布
    包著的海洛因毒品；該行李箱內只有幾件衣服，但只剩下半
    層而已；衣服拿出來後，比平常的空箱重，因為裡面有裝毒
    品等語（原審卷第68頁、第69頁）無訛，足見被告確有運輸
    及私運扣案海洛因進入我國國境之事實。
  (二)按「行為人對於構成犯罪之事實，預見其發生而其發生並不
    違背其本意者，以故意論。」刑法第13條第2 項定有明文。
    被告於偵查及原審訊問時自承以經營服裝買賣為業，經常來
    往於韓國、泰國間，其知悉入境行李會接受盤查，亦知悉不
    能帶毒品入境，其出國次數甚多，前已來臺二次；伊知道行
    李箱內藏放的物品一般是違法的各等語（前揭偵查卷第33、
    34頁、原審卷第6 頁至第12頁），是其對海洛因乃國際間尤
    其臺灣地區懸為厲禁之毒品，禁止持有運送，已難諉為不知
    。乃其於警詢、偵查中坦承與「宋蔡」在酒店相識約三小時
    即受託並取得該行李箱；此行機票、食宿均自己支付；此行
    至臺灣之目的就是要將皮箱交付，收取50萬元韓幣酬勞，隔
    日即要離開臺灣；係因一時貪念，想多賺一點錢始有本件犯
    行；此行只帶一個行李箱（即被扣案者），自己的行李還在
    泰國飯店內；我知道（受剛認識的人委託帶東西來臺灣即可
    得到50萬元韓幣）一般來說是（帶）違法的（東西）等語（
    同上偵查卷第6、32、33 頁），顯見其至我國之唯一目的，
    即在攜帶扣案行李箱入境臺灣。被告於原審審理中改稱係相
    識後第三天才受託，代價包括住宿及餐費云云，應係事後避
    重就輕之語，自應以其警詢及偵查中所述較為可採。被告既
    已預見行李箱夾層藏放之物品應屬違法物品，雖被告知為熊
    膽，但與「宋蔡」相識不過3 小時，彼此並無深交，就「宋
    蔡」所述內容是否屬實，已值懷疑，且若僅為逃漏稅捐，亦
    可分散以郵寄、快遞、貨櫃方式運送，成本反較低廉，不虞
    被查覺。乃本件「宋蔡」竟以付費方式指定專人運送，以利
    監控，且將物品藏放於行李箱之夾層內，避免被查獲，在在
    顯示該物品價值不菲，是否確為熊膽，更啟人疑竇。而被告
    入境臺灣時，可能即將觸法，乃其猶未進一步予以查證，且
    為貪圖小利心存僥倖執意受託運送，顯見其對行李箱內藏放
    之物品縱屬我國毒品危害防制條例所列第一級毒品海洛因，
    及屬我國懲治走私條例規定禁止私運進口之管制物品，亦不
    違背其本意，其具有運輸、運送海洛因之不確定故意甚明。
    所辯係受騙誤認受託物為熊膽云云，自無足採。且此等情形
    亦與事實錯誤之情形有間，自不得適用錯誤之理論予以論罪
    。至被告受託代價若干？是否占其運送毒品價值相當比例？
    是否與其承受之風險相當？乃受託者考量自身條件、風險、
    意願自由判斷之問題，與被告何以同意受託，尚非有必然關
    係。另被告是否有施用或運輸海洛因習慣、經驗，該受託物
    品係由泰國人包裝，被告縱未親眼目睹過程，因其已具有不
    確定故意，此部分自均難為其有利之論斷。是，被告及辯護
    人所辯均非可採，本件被告犯罪事證明確，應可認定。
三、按海洛因為毒品危害防制條例第2條第2 項第1款所定之第一
    級毒品，且屬行政院依懲治走私條例第2條第4項授權公告之
    「管制物品項目及其數額」所列甲項第4 款之管制進出口物
    品，依法不得持有、運輸或私運進口。被告基於不確定故意
    ，自泰國運輸並私運管制毒品海洛因進入臺灣，核其所為，
    係犯毒品危害防制條例第4條第1項之運輸第一級毒品罪及懲
    治走私條例第2條第1項之私運管制物品進口罪。公訴人認被
    告係以直接故意為之，尚有誤會。被告與綽號「宋蔡」之成
    年泰國人間，就上開犯行互有犯意聯絡行為分擔，為共同正
    犯。被告持有第一級毒品海洛因之低度行為，為運輸毒品之
    高度行為所吸收，不另論罪。至被告與其至臺北後所欲交付
    海洛因之人間，並無證據證明亦有犯意聯絡或行為分擔，自
    無從論以共同正犯。被告係以一行為觸犯運輸第一級毒品罪
    及私運管制物品進口罪，為想像競合犯，應從較重之運輸第
    一級毒品罪處斷。公訴人雖漏引被告所犯懲治走私條例第 2
    條第1 項法條，然起訴書犯罪事實欄已載明被告私運進口之
    事實，此部分自屬業經起訴，本院亦得予以審理。又被告於
    我國並無犯罪紀錄，係基於不確定故意而有本件犯行，其運
    輸入境之海洛因淨重雖達2981.50 公克，但未及流入市面即
    為警查獲，對國人身心健康尚未造成戕害，且僅屬俗稱「交
    通」之次要角色，尚非居於幕後策劃之主要人員，復因一時
    貪念致罹重典，惟犯罪所圖得金額不高，衡酌其犯罪情節，
    如處以法定最低刑之無期徒刑，猶嫌過重，亦與憲法明文規
    定之「比例原則」或刑法上之「罪刑相當原則」有違，不無
    情輕法重，足堪憫恕之情形，茲依刑法第59條之規定，酌予
    減輕其刑。公訴人請求處以無期徒刑，衡酌被告犯罪情節，
    容有未洽。
四、原審據以論科，固非無見，惟本件扣案之毒品海洛因，經法
    務部調查局鑑定結果，淨重2981.50公克，空包裝重 555.14
    公克，已見前述，則該扣案毒品係採毒品與其包裝物分別秤
    重而為鑑定，足見包裝紙與毒品海洛因可獨立分離，原審以
    無論依何種方式分離，包裝袋內均會有微量，逕認包裝袋與
    毒品海洛因無法完全析離，並依毒品危害防制條例第18條第
    1 項前段諭知沒收並銷燬之，認事用法，均有未洽，被告上
    訴意旨，仍執陳詞，固非可取，惟原判決既有可議，自屬無
    可維持，應由本院予以撤銷改判，爰審酌被告於我國並無犯
    罪紀錄，因一時貪念而有本件犯行，惟所圖得金額不高，運
    輸之海洛因甫進入我國即為警查獲，尚未造成毒害，及其犯
    罪動機、目的、手段、犯罪後態度等一切情狀量處有期徒刑
    拾玖年。查被告為韓國籍之外國人，雖係合法來臺，卻於入
    境我國為本件犯行並受有期徒刑以上刑之宣告，顯不宜許之
    繼續在我國居留，併依刑法第95條之規定，諭知被告應於刑
    之執行完畢或赦免後，予以驅逐出境。扣案之海洛因（淨重
    2981.50公克，純度82.61%，純質淨重2463.02公克），屬第
    一級毒品，不問屬於犯人與否，應依毒品危害防制條例第18
    條第1 項前段規定諭知沒收銷燬之。又鑑定機關法務部調查
    局鑑驗毒品秤重主要係以傾倒，必要時亦會輔以刮杓刮取之
    方式，儘可能將原送驗包裝袋內毒品與包裝袋分離後各別秤
    重，所得毒品重量稱為淨重，包裝袋重量則以空包裝重稱之
    ，扣案之毒品海洛因既可採之與包裝紙分別秤重送驗，自屬
    可以分離，自難以本件用以包裝送驗包裝袋內均仍會有微量
    毒品成分殘留，包裝第一級毒品海洛因之透明塑膠袋即無法
    與海洛因完全析離，則該包裝紙乃犯毒品危害防制條例第 4
    條之罪，而供犯罪所用之物，又本件用以藏放海洛因毒品之
    銀色行李箱1 個，係供被告運輸本件毒品所用之物，纏繞於
    承裝第一級毒品海洛因透明塑膠袋外之黑色膠布，係用於包
    裹毒品，便於攜帶，自屬供運輸毒品所用之物，且均為共犯
    「宋蔡」所有，均應依毒品危害防制條例第19條第1 項之規
    定宣告沒收。另本件報酬韓幣50萬元因被告尚未取得，不予
    宣告沒收。此外被告於偵查及原審審理時陳稱泰國人交待其
    入境後直接去住飯店，就會有人跟伊聯絡，手機（即行動電
    話）是其所有，不是用來聯絡運輸毒品之用等語（前揭偵查
    卷第33、34頁、原審卷第10頁、第12頁），是尚無證據證明
    扣案被告所有之行動電話1支係供其運輸本件海洛因之用，
    自無從據以宣告沒收，附此敘明。
據上論斷，應依刑事訴訟法第369條第1項前段、第364條、第299
條第1項前段，毒品危害防制條例第4條第1項、第18條第1項前段
、第19條第1項，懲治走私條例第2條第1 項、第11條，刑法第11
條前段、第28條、第55條、第59條、第95條，判決如主文。
本案經檢察官李良忠到庭執行職務。
中    華    民    國    98    年    2     月    25    日
                  刑事第三庭  審判長法  官  陳博志
                                    法  官  蔡聰明
                                    法  官  許文章
以上正本證明與原本無異。
如不服本判決，應於收受送達後10日內向本院提出上訴書狀，其
未敘述上訴之理由者並得於提起上訴後10日內向本院補提理由書
（均須按他造當事人之人數附繕本）「切勿逕送上級法院」。
                                    書記官  蔡慧娟
中    華    民    國    98    年    2     月    25    日
附錄：本案論罪科刑法條全文
毒品危害防制條例第4條：
製造、運輸、販賣第一級毒品者，處死刑或無期徒刑；處無期徒
刑者，得併科新臺幣一千萬元以下罰金。
製造、運輸、販賣第二級毒品者，處無期徒刑或七年以上有期徒
刑，得併科新臺幣七百萬元以下罰金。
製造、運輸、販賣第三級毒品者，處五年以上有期徒刑，得併科
新臺幣五百萬元以下罰金。
製造、運輸、販賣專供製造或施用毒品之器具者，處一年以上七
年以下有期徒刑，得併科新臺幣一百萬元以下罰金。
前四項之未遂犯罰之。
懲治走私條例第2條：
私運管制物品進口﹑出口逾公告數額者，處七年以下有期徒刑，
得併科新臺幣二十萬元以下罰金。
以犯前項之罪為常業者，處三年以上十年以下有期徒刑，得併科
新臺幣三十萬元以下罰金。
第一項之未遂犯罰之。
第一項所稱管制物品及其數額，由行政院公告之。


司法院資訊處製作；財團法人民間司法改革基金會備份。
